【裁判字號】    94,重上,37
【裁判日期】    950331
【裁判案由】    拆屋還地
【裁判全文】
臺灣高等法院高雄分院民事判決          94年度重上字第37號
上  訴  人  丙○○
訴訟代理人  莊美貴律師
複代理人    蔡淑媛律師
被上訴人    龍星昇第三資產管理股份有限公司
法定代理人  乙○○
訴訟代理人  李玲玲律師
            何俊墩律師
            李美慧律師
上列當事人間拆屋還地事件，上訴人對於中華民國94年4月28日
臺灣屏東地方法院93年度重訴字第64號第一審判決提起上訴後，
聲請本院就關於假執行之上訴，先為辯論及裁判，本院於民國95
年3 月22日就假執行之上訴言詞辯論終結，判決如下：
    主      文
原判決關於宣告假執行部分廢棄。
被上訴人在第一審之假執行聲請駁回。
    事實及理由
一、被上訴人起訴主張：坐落屏東縣東港鎮○○段120 、120 之
    4 、120 之5 地號土地（下稱系爭土地）原為訴外人甲○○
    所有，其於民國（以下同）85年8 月15日將系爭土地設定新
    台幣（以下同）6,000 萬元之最高限額抵押權予彰化商業銀
    行股份有限公司（下稱彰化商銀），復於87年11月16日將系
    爭土地設定地上權予上訴人，上訴人則於87年12月21日在系
    爭土地興建建號為屏東縣東港鎮○○段第4362號、門牌號碼
    為屏東縣東港鎮○○路70號之房屋（下稱系爭房屋），復增
    建如原判決附圖所示與系爭房屋相連，使用同一出入大門之
    三層樓廠房，經營華珍食品行迄今。因上訴人之地上權係成
    立於上開抵押權之後，故彰化商銀於另案強制執行程序聲請
    拍賣系爭土地時，原審法院即以89年度執字第37 12 號裁定
    除去地上權，經上訴人聲明異議，仍為鈞院以90年度抗字第
    97號裁定駁回確定，惟該次強制執行程序系爭土地並未拍定
    。被上訴人於92年3 月29日自彰化商銀受讓上開抵押權，並
    聲請原審法院以92年度執字第23543 號強制執行程序拍賣系
    爭土地，並於93年4 月7 日除去上訴人上開地上權及優先承
    購權後，系爭土地乃於同年5 月25日由被上訴人分別以
    1,100 萬元、500 萬元、1,640 萬元標得，並於93年7 月7
    日取得權利移轉證書時取得系爭土地所有權。然上訴人仍無
    權占用系爭土地，經營華珍食品行迄今。為此，爰依所有物
    返還請求權、所有物妨害除去請求權、及不當得利或侵權行
    為之法律關係，提起本件訴訟，聲明：(一)上訴人應將系爭房
    屋、建物拆除，並將系爭土地返還被上訴人。(二)上訴人應自
    93年7 月7 日起至返還系爭土地之日止，按月給付被上訴人
    4 萬1,525 元。(三)願供擔保請准宣告假執行。
二、原審判決被上訴人勝訴，並依民事訴訟法第390 條第2 項規
    定，宣告附條件之假執行。上訴人全部不服，提起上訴，關
    於假執行之上訴部分，依民事訴訟法第455 條、第391 條規
    定，請求先為辯論及裁判，主張，按「關於財產權之訴訟，
    原告釋明在判決確定前不為執行，恐受難於抵償或難於計算
    之損害者，法院應依其聲請，宣告假執行。原告陳明在執行
    前可供擔保而聲請宣告假執行者，雖無前項釋明，法院應定
    相當之擔保額，宣告供擔保後，得為假執行。」民事訴訟法
    第390 條定有明文，即假執行之制度乃是為保障原告於判決
    確定後可獲得執行之利益，其目的乃為避免原告受難於抵償
    或難於計算之損害之情形而設。然本件是原告即被上訴人請
    求被告即上訴人拆屋還地之事件，於判決確定後，就系爭房
    屋之拆除，並無難於執行或將受難於計算之損害之情形存在
    ，故本件請求拆屋還地事件與民事訴訟法第390 條所規定假
    執行之要件並不相符合。又按「被告釋明因假執行恐受不能
    回復之損害者，如係第389 條情形，法院應依其聲請宣告不
    准假執行；如係前條情形，應宣告駁回原告假執行之聲請。
    」民事訴訟法第391 條定有明文。本件上訴人於民國87年購
    買系爭房屋後，即作為經營華珍食品行營業至今，十數年來
    均正常營業，所有生財器具均在系爭房屋內，苟准許被上訴
    人假執行而將系爭房屋拆除，則上訴人所經營之華珍食品行
    亦將因此而無法繼續營業，大批員工亦將面臨失業之窘境，
    形成嚴重社會問題，造成不易回復之損害，故應認本件判決
    不適於宣告假執行，被上訴人在第一審所為假執行之聲請應
    予駁回等語，聲明(一)原判決關於宣告假執行部分廢棄。(二)被
    上訴人在第一審之假執行聲請駁回。
三、被上訴人就假執行部分則以，(一)原審假執行判決符合民事訴
    訟法第390 條第2 項與第392 條第2 項規定，(二)民事訴訟法
    第391 條規定所稱之不能回復原狀專指對「被告本人」造成
    不能回復之損害，訴外人之可能損害不在考量範圍，故上訴
    人主張系爭房屋拆除，華珍食品行員工將面臨失業窘境，勢
    將形成嚴重社會問題之立論，姑且不論得否成立，顯已將訴
    外因素納入考量，於法不合。又上訴人主張之損害計有不
    能繼續使用系爭房屋不能繼續營業因終止勞動契約而須
    支出之資遣費，以上均屬可以回復原狀之損害，且無回復顯
    有困難之情形，被上訴人亦非無回復之資力等語資為抗辯，
    並答辯聲明：關於假執行部分之上訴駁回。
四、按民事訴訟法第391 條規定：「被告釋明因假執行恐受不能
    回復之損害者，如係第389 條情形，法院應依其聲請宣告不
    准假執行，如係前條情形，應宣告駁回原告假執行之聲請」
    ，所謂「因假執行恐受不能回復之損害」指被告因假執行所
    受之損害，有不能回復原狀或回復顯有困難之情形而言（參
    見吳明軒著「中國民事訴訟法」93年9 月1 日印行第1069頁
    ），又民法第215 條規定，不能回復原狀或回復顯有重大困
    難者，應以金錢賠償其損害，由此，可見在法律用語上，金
    錢賠償與回復原狀有別，不能將能用金錢賠償解釋為能回復
    原狀。
五、本件被上訴人係請求上訴人拆除如原判決附圖之系爭房屋及
    增建之三樓廠房，查該屋面積非小，且其上有華珍食品行在
    經營中，此經本院勘驗現場查明無誤，上述系爭房屋及增建
    之三樓廠房若遭假執行拆除，非但建物本身難以回復原狀，
    即食品行之經營亦難以回復原狀，被上訴人雖辯稱，該食品
    行仍可遷移他處繼續營業，故其營業不受影響，員工亦不受
    影響云云，惟查，該食品行經營麵包生意，其營業性質地緣
    關係甚為重要，遷移他處後其地緣關係改變，對其業績自會
    有重大影響，被上訴人另辯稱，假執行後上訴人之損害，被
    上訴人有資力賠償云云，惟查，不能以能用金錢賠償即認為
    能回復原狀，已如前述，是被上訴人此部分所辯均不足採。
六、綜上所述，上訴人主張其因假執行恐受不能回復之損害，應
    屬可採，依前開說明原審應宣告駁回被上訴人假執行之聲請
    ，原審准被上訴人之聲請，為附條件之假執行宣告，自有未
    合，上訴人請求本院廢棄原判決關於假執行宣告部分之裁判
    ，為有理由，自應由本院將原判決此部分廢棄改判如主文所
    示。
七、本件關於假執行部分，兩造其餘攻擊防禦方法與判決之結果
    ，不生影響，爰不予一一論述，併此明。
八、據上論結，本件關於假執行部分之上訴為有理由，依民事訴
    訟法第450條，判決如主文。
中    華    民    國    95    年    3     月    31    日
                            民事第四庭
                                審判長法官  蔡文貴
                                法      官  徐文祥
                                法      官  黃科瑜
以上正本證明與原本無異。
本判決不得上訴。
中    華    民    國    95    年    3     月    31    日
                                書  記  官  葉淑華
                                                     KQ


司法院資訊處製作；財團法人民間司法改革基金會備份。
